最　高　行　政　法　院　判　決
　　　　　　　　　　　　　94年度判字第01234號
上　訴　人　正偉電線有限公司
代　表　人　丙○○
　　　　　　　　　　　　　（送達代收人甲○○
　　　　　　　　　　　　　　寧北路83號3樓）
被 上訴 人　財政部臺灣省北區國稅局
代　表　人　乙○○
上列當事人間因營利事業所得稅事件，上訴人對於中華民國92年
12月31日臺北高等行政法院91年度訴字第5048號判決，提起上訴
，本院判決如下：
　　主  文
上訴駁回。
上訴審訴訟費用由上訴人負擔。
　　理  由
本件上訴人在原審起訴主張：上訴人民國84年度營利事業所得稅
申報，經被上訴人初查以營業成本無法勾稽查核，遂依同業利潤
標準核定營業成本為新臺幣（下同）35,755,027元，營業淨利為
7,196,378元，復依營利事業所得稅查核準則（下稱查核準則）
第6條第1項但書規定，按全部依法核定調整其營業淨利為3,813,
869元，並加計核定非營業收入59,503元，核定課稅所得額為3,8
73,372元，補徵稅額949,664元。查上訴人84年度營利事業所得
稅結算申報事件，有關被上訴人要求上訴人提示之全部帳簿憑證
，業已依法提示供核，而於提示帳簿憑證後，被上訴人並未再行
要求提示其他資料，且對於提示之帳證內容被上訴人亦從未要求
提出任何說明，旋即以上訴人未能提示全部之帳簿憑證為由，逕
行按所得稅法第83條之規定，以同業利潤標準核定上訴人84年度
之營業成本並補徵稅款949,664元，被上訴人之查核過程難謂無
瑕疵，已違反行政程序法第43條、本院80年度判字第210號判決
意旨及57年判字第60號判例，實無法令人信服等情，爰請判決將
訴願決定及原處分均撤銷。
被上訴人則以：上訴人係從事於電纜、電線之製造業務，本期營
業成本經依上訴人於復查時提示之有關帳證及各項成本分析表查
核結果，上訴人雖有進料及耗用人工、製造費用之實情，惟其原
料之耗用，人工、製造費用之分攤及產銷量之量價分析均無法查
核，是原核定以其營業成本無法勾稽查核，依所得稅法施行細則
第81條規定，按同業利潤標準核定本期營業成本，復依查核準則
第6條第1項但書規定，按全部依法核定調整其營業淨利，加計非
營業收入，核定本期全年課稅所得額為3,873,372元，並無違誤
等語，資為抗辯。
原審斟酌全辯論意旨及調查證據之結果，按「本法第83條所稱之
帳簿文據，其關係所得額之一部或關係課稅年度中某一期間之所
得額，而納稅義務人未能提示者，稽徵機關得就該部分依查得之
資料或同業利潤標準核定其所得額。」為所得稅法施行細則第81
條所明定。所謂未提示，兼指帳簿文據全部未提示，或雖提示而
有不完全、不健全、或不相符者均有其適用，本院61年度判字第
198號判例可資參照。又「帳簿文據其關係所得額之一部而未能
提示者，依所得稅法施行細則第81條之規定辦理。但其核定所得
額，以不超過當年度全部營業收入淨額依同業利潤標準核定之所
得額為限。」復為查核準則第6條第1項所規定。本件上訴人84年
度營利事業所得稅，原申報營業收入淨額47,634,008元，營業成
本42,904,044元，全年所得額為67,325元，經被上訴人初查調整
收入淨額為47,673,370元，另以營業成本無法勾稽查核，遂依同
業利潤標準核定營業成本為35,755,027元，營業費用依其申報數
核定為4,721,965元，營業淨利依查核準則第6條第1項但書規定
核定為3,813,869元，並加計核定非營業收入59,503元，核定課
稅所得額為3,873,372元，補徵稅額949,664元。查上訴人係經營
電纜製造買賣等業務，84年度營利事業所得稅結算申報，列為一
般選案，經被上訴人審查上訴人所提示之有關帳證及各項成本分
析表查核結果發現：(一)上訴人製造之直接原料包含「塑膠料」、
「裸銅線」、「鍍錫線」等，進料時以「kg」為重量基準，惟銷
貨時產品「電線」、「電纜」則以「M」為單位，上訴人並未提
供詳細換算標準，無法勾稽其生產數量及耗料。(二)上訴人雖依規
定設置原物料明細帳、製成品明細帳，惟未依規定序時入帳，僅
於每月月底一筆入帳，無法勾稽其原料入庫、領用及投入生產數
量，與製成品生產、轉銷及結存數量。(三)原料帳上之部分品名與
進貨憑證上所載之品名不符，且有部分之原料未登入其原料帳內
。(四)依據銷售發票上所載之品名有「喇叭線」、「PC電纜」、「
同軸線」、「平行線」等不同產品，為非屬上訴人成本表上所載
產品項目，無法勾稽其產品之數量與金額。(五)由單位成本分析表
查得直接人工、製造費用係以分攤之方法分攤至各產品成本，惟
上訴人未提示該分攤之基礎及如何分攤。綜上，雖有進料及耗用
人工、製造費用之實情，因其原料之耗用，人工、製造費用之分
攤及產銷量之量價分析均無法查核，是原核定以其營業成本無法
勾稽查核，依所得稅法施行細則第81條規定按同業利潤標準核定
本期營業成本，復依查核準則第6條第1項但書規定，按全部依法
核定調整其營業淨利加計非營業收入，核定本期全年課稅所得額
為3,873,372元，補徵稅額949,664元，揆諸首揭規定，自無不合
。上訴人提起行政訴訟後，經請被上訴人就其補提之帳證報表及
重新編製進銷存明細表等重為查核結果：(一)本期產品之歸類混淆
不清。(二)原統一發票上所載之銷貨品名有「喇叭線」、「PVC電
纜」、「同軸線」、「平行線」等不同產品，為非屬上訴人成本
表上所載產品項目，無法勾稽其產品之數量與金額，再查時請上
訴人提示製成品單位成本分析表，亦無上揭成本分析，難以查核
。(三)上訴人所提示相關帳證計有：總帳、進貨、銷貨（商品、製
成品）、存貨、原料帳（明細帳）、製成品明細帳等各乙冊，但
無平時對進料、領料、退料、產品、人工、製造費用等成本紀錄
或內部憑證，亦未有生產日報表或生產通知單及成本計算表等。
(四)原查調整收入淨額為47,673,370元，申報營業成本為42,904,0
44元（買賣業進銷成本2,231,592元、製造業產銷成本40,672,45
2元）。依成本帳及報表原料（進料）有塑膠料、塑膠粒、矽橡
膠、裸銅線A、裸銅線B、裸銅絞線等6項；商品進貨（本期有銷
售者）計有AA01、AA05、AA07、AA10、AA18等5項，製成品計有
84005細芯電纜、8401細芯電纜、8402細芯電纜、8405細芯電纜
、8407細芯電纜、84010細芯電纜、84015細芯電纜、84020細芯
電纜、84030細芯電纜、84045細芯電纜、84055細芯電纜等11項
。(五)商品買賣部分：商品品名規格混淆不清，例AA01，1月29日
進PVC電線95058M，@1元，而於2月9日、10日出售品名為平行線
0.18/20×2F、喇叭線0.18/12×2C等；商品AA05，6月30日進140
/0.18雙層94701.3M，@5.3元，7月25日進140/0.18T及1,25MM2×
1C，單價分別為@3元@4元不等，分別於8月份出售，品名為PVC電
纜24×7C，PVC電線、細芯電纜等。(六)製成品產銷存部分：進料
部分，大致歸類成塑膠料、塑膠粒、矽橡膠、裸銅線A 、裸銅線
B、裸銅絞線等6項，經查有部分歸類有誤，例：11月24日、12月
27日進料PVC電纜3700M、2000M，歸入裸銅線A等不合理之情形。
至於製成品計有84005細芯電纜、8401細芯電纜、8402．．．840
55細芯電纜等11項，經查上訴人大致以價格分類，1元以下歸在
84005細芯電纜、1至1.8元的歸在8401細芯電纜、．．．9元至15
元的歸在8410細芯電纜．．．，50元至60元歸在8455細芯電纜，
經就上訴人所提之直接原料明細表及重量長度換算表：每個製成
品經計算塑膠之面積及裸銅的用料後，依客戶需求「2C」、「3C
」等，「2C」即乘以2倍，「3C」即乘以3倍，以計算塑膠料及裸
銅的用料，經查製成品84005細芯電纜規格為0.3mm2C、8401細芯
電纜規格為0.3mm3C、8405細芯電纜規格為0.5mm5C、．．．8455
細芯電纜規格為5.5mm5C，以8405細芯電纜其直接原料明細表上
之規格為0.5mm5C，依該表計算式其用量均以「5C」，即乘以5，
為就上訴人銷售之統一發票其銷售8405細芯電纜其規格有「2C」
、「4C」、「7C」等，則其用量計算即有不符。是本件營業成本
仍無法勾稽查核，依所得稅法施行細則第81條規定按同業利潤標
準核定本期營業成本，復依查核準則第6條第1項但書規定，按全
部依法核定調整其營業淨利加計非營業收入，核定本期全年課稅
所得額，並無不合。本件被上訴人核定上訴人84度課稅所得額為
3,873,372元，補徵營利事業所得稅949,664元，核無違誤，訴願
決定，予以維持，亦無不合，因將上訴人之訴駁回。
上訴意旨略謂：上訴人主要係以購進塑膠料及裸銅線加工製成電
線電纜以供出售，部分以直接購進電線成品轉售之廠商。於出售
產品開立發票時，為避免徵納雙方爭議，因此於銷貨發票上同時
註明該售出產品之帳上分類名稱及該產品於市場上一般之俗稱。
於被上訴人查核期間，上訴人亦提出製成品分類說明與各類製成
品成本計算表。然被上訴人仍執原詞認為上訴人於發票上所載品
名非成本表所載，無法勾稽產品數量及金額，其認定與事實完全
不符，原判決未予糾正，並執被上訴人所執之詞維持原處分，同
有未合。上訴人於銷貨發票上所載產品名稱一部之「喇叭線」、
「pvc線」、「同軸線」、「平行線」即為上訴人帳上所分類之
細芯電纜，名稱不同僅為外觀或用途不同所致，為避免徵納雙方
爭議，於發票上均同時註記產品編號。其中僅有上訴人銷貨予伸
泰公司部分，伸泰公司要求上訴人必須於發票上註記電線內芯之
顏色，因此上訴人在開立予伸泰公司的銷貨發票上便註明該電線
所包覆內芯之顏色數及其歸屬於帳面分類之組別，並有當庭呈上
電線成品以說明。然而被上訴人及原審卻對上訴人所提證物及說
明置之不理，一味斷定上述註明於發票上之電線內芯顏色「C」
，為電線內芯之芯數「C」，因此依據上訴人所提示之電線規格
與重量長度換算對照表，其產品原料耗用量計算當然不符。然而
原判決理由項下僅重複被上訴人之陳述，對於上訴人所提出之證
物及說明置之不理，有違最高法院29年上字第842號判例意旨及
民事訴訟法第226條第3項規定，當然違背法令。上訴人製成品之
分類基準為電線切面面積以及電線包覆之芯數，而各類製成品之
原料成本耗用即依據此規格再依裸銅與塑膠的重量長度換算表，
便可計算各類規格電線裸銅與塑膠耗用之數量與成本。此種分類
方法與成本計算公式乃為電線電纜業所通用，國際間亦然。有關
上開之電線規格說明與重量長度換算表上訴人皆已於行政救濟程
序中多次提出，被上訴人不理，更主觀臆測上訴人製成品分類是
以銷貨單價分類。原審卻未能予以糾正，更引被上訴人之臆測結
果為判決理由，明顯違反本院61年判字第70號判例意旨，當然違
法。上訴人平時進銷貨及支付生產所須之費用均開立銷貨發票及
取得進貨發票與其他合法憑證，有關商品或原料退回時皆開具折
讓證明單並記載於帳上；有關人工薪資部分，亦依法按時扣繳並
申報。上述之各項憑證單據俱在，亦提供被上訴人查核。然而原
判決書竟云：「．．．無平時對進料、領料、退料、產品、人工
、製造費用等成本記錄或內部憑證．．．」，原判顯有錯誤。又
被上訴人無視上訴人所提示之種種帳簿憑證，僅依照稅捐稽徵機
關管理營利事業會計帳簿憑證辦法第2條之規定，即以上訴人無
提示生產日報表一項為由，認定上訴人營業成本無法勾稽查核，
而未依照所得稅法第28條、營利事業所得稅查核準則第58條規定
之查核順序核定，原判決當然違背法令。按依照所得稅法施行細
則第81條規定及本院61年判字第198號判例、56年判字第18號判
例、57年判字第60號判例意旨，上訴人已依規定時間提示帳簿文
據及補正有關文件，同時針對被上訴人在歷次行政救濟程序所提
之其他疑點，補提相關帳証及文件。基上之補正，應依前揭判例
意旨就上訴人提供之資料調查認定，不得仍援前開規定，而核定
其所得額。詎被上訴人未及注意，至原審均遞予維持原處分，有
違前揭判例意旨，原判決當然違背法令。經重新查核上訴人84年
度帳簿憑證，上訴人承認該全年度進料名稱與帳載名稱有出入者
共3筆，金額合計266,731元，佔進料總額總金額37,494,464元之
比例僅0.71%，此係上訴人採用電腦記帳，於電腦登錄時產生錯
誤，然而此錯誤之比例僅佔為全部進料金額之0.71％，非常微小
。被上訴人竟因此全盤推翻其他帳冊記載之真實性。又上訴人84
年度申報全年度課稅所得額為67,325元，相關成本與費用支出皆
取得合法憑證並已編製相關成本報表供核，然被上訴人以主觀、
不合理之推斷，核定上訴人系爭年度課稅所得額3,873,372元，
為上訴人原申報之57倍多，實違反司法院釋字第218號解釋意旨
之精神，而被上訴人以低微之錯誤金額全然推翻其他帳證之正確
性，更違反會計學之重大性原則，原判決未予糾正，當然違背法
令。又上訴人產品歸類係依產品規格之口徑、芯數﹝C﹞為依據
，但原審未審酌上訴人成本表及製造費用與直接人工分攤比率，
依收益與費用之比率分攤原則，僅憑被上訴人臆測之產品歸類，
明顯有違本院61年判字第70號判例、73年度判字第1680號判決、
87年度判字第2335號判決意旨及行政程序法第36條、第43條規定
，原判決當然違法云云。
本院查：原判決以上訴人係經營電纜製造買賣等業務，84年度營
利事業所得稅結算申報，經被上訴人審查其所提示之有關帳證及
各項成本分析表查核結果，以上訴人所提示相關帳證計有：總帳
、進貨、銷貨（商品、製成品）、存貨、原料帳（明細帳）、製
成品明細帳等各乙冊，並無平時對進料、領料、退料、產品、人
工、製造費用等成本紀錄或內部憑證，且未有生產日報表或生產
通知單及成本計算表等進行勾稽查核，認為本期產品之歸類混淆
不清；無法勾稽其生產數量及耗料；無法勾稽其原料入庫、領用
及投入生產數量，與製成品生產、轉銷及結存數量；原料帳上之
部分品名與進貨憑證上所載品名不符，且有部分原料未登入帳內
；銷售發票上所載之品名，為非屬上訴人成本表上所載產品項目
，無法勾稽其產品之數量與金額；再查時請上訴人提示製成品單
位成本分析表，亦無上開成本分析，難以查核；直接人工、製造
費用係以分攤之方法分攤至各產品成本，惟上訴人未提示該分攤
之基礎及如何分攤，被上訴人遂以上訴人之營業成本無法勾稽查
核，依所得稅法施行細則第81條規定按同業利潤標準核定本期營
業成本，並依查核準則第6條第1項但書規定，按全部依法核定調
整其營業淨利加計非營業收入，核定本期全年課稅所得額為3,87
3,372元，並無不合，業已敘明其判斷之依據及得心證之理由，
經核並無違背論理及經驗法則，自無上訴人所指認定事實違背證
據法則及本院前揭例、判決不適用法規或適用不當及判決不備理
由之違法。按所得稅法第83條第1項規定：「稽徵機關進行調查
或復查時，納稅義務人應提示有關各種證明所得額之帳簿、文據
；其未提示者，稽徵機關得依查得之資料或同業利潤標準，核定
其所得額。」依此規定，納稅義務人本有提示有關各種證明所得
額之帳簿文據之義務，而該帳簿之記載必須客觀上足以正確計算
營利事業之所得額者，始屬相當。本件經被上訴人查核，既有產
品之歸類混淆不清等無法勾稽查核其營業成本之事實，已如前述
，則被上訴人依法核定其營業成本，並依查核準則第6條第1項但
書規定，按全部依法核定調整其營業淨利加計非營業收入，核定
本期全年課稅所得額，於法即無不合。上訴論旨徒執陳詞，就原
審認定事實、取捨證據之職權行使事項，指摘判決有違背法令情
事，求予廢棄，難認有理由，應予駁回。
據上論結，本件上訴為無理由，爰依行政訴訟法第255條第1項、
第98條第3項前段，判決如主文。
中    華    民    國    94    年    8    月    18     日
                  第二庭審判長法  官　廖　政　雄
                              法  官　林　清　祥
                              法  官　鍾　耀　光
                              法  官　姜　仁　脩
                              法  官　胡  國  棟
以  上  正  本  證  明  與  原  本  無  異
中    華    民    國    94    年    8    月    19     日
　　　　　　　　　　　　　　　書記官　蘇　金　全
